---
title: "1 – Introduction à la désaisonnalisation"
format: 
  beamer:
    toc: false
---


```{r}
#| label: setup
#| include: false
knitr::opts_chunk$set(echo = FALSE)
library(forecast)
library(ggplot2)
if (!file.exists("img/ipi_cl1.RDS")) {
	data <- AQLTools::lectureBDM("010537939", "010537940")
	saveRDS(data, "img/ipi_cl1.RDS")	
} else {
	data <- readRDS("img/ipi_cl1.RDS")
}
```


### Objectifs : comprendre comment construire ces séries

```{r}
#| label: graph-ipi-cl1
#| warning: false
#| message: false
#| out-width: 95%
AQLTools::graph_ts(data, titre = "IPI dans l'automobile",
				   legende =  c("Brut", "CVS-CJO"))
```


### Questions de positionnement

Qu'est-ce qu'un phénomène saisonnier ?


Quelles sont les causes de la saisonnalité ?


Pourquoi désaisonnaliser ?

Faut-il toujours désaisonnaliser ?



### Saisonnalité : un concept flou ? (1/2)

Définition : **fluctuations à l'intérieur d'une année qui se répètent *plus ou moins* régulièrement d'une année à l'autre**

   

Idée d'une certaine régularité et de la fréquence annuelle

  

Flou : «\ plus ou moins régulier\ », quand considère-t-on que les fluctuations ne sont plus «\ régulières\ » ?

Comment capter un phénomène dont on ne peut définir précisément le contour ?

### Saisonnalité : un concept flou ? (2/2)

**La saisonnalité évolue**  :

- progrès techniques : fruits et légumes en hiver (production, conservation, transport) 

- changements institutionnels et culturels : changement de calendrier scolaire, lois, coutumes

- modification de structure économique : l'emploi dépend moins du secteur primaire, qui est plus saisonnier que les autres secteurs 

{{< fa arrow-circle-right >}} Hypothèse de travail : faible évolution de la saisonnalité


### Causes de saisonnalité

**Saisonnalité climatique :** variations saisonnières dues au climat  
Exemples : production agricole, consommation d'électricité (chauffage)  


**Saisonnalité institutionnelle :** attribuable aux traditions, institutions, règles administratives, règles de gestion  
Exemples : fête de Noël sur la consommation, calendrier scolaire sur le tourisme, échéances de gestion administrative  


**Saisonnalité induite :** attribuable à la saisonnalité d'autres secteurs
Exemples : industrie alimentaire dépend du secteur agricole, fabrication de jouets dépend des commerces de détail


### Pourquoi désaisonnaliser ? (1/2)

Objectif : analyser une série temporelle (direction, points de retournement, liens avec autres séries, etc.)

{{< fa arrow-circle-right >}} Effets saisonniers sans grande importance analytique, les enlever :

- met en évidence ce qui est nouveau

- permet une comparaison temporelle et spatiale

. . .

Faut-il toujours désaisonnaliser ?

. . .

Parfois, la série brute est la série d'intérêt (ex : IPC)

### Pourquoi désaisonnaliser ? (2/2)

Pourquoi ne peut-on pas de contenter de l'analyse en glissement brut ?

. . .

- Ne prend pas en compte les effets jours ouvrables

. . .

- Ne prend pas en compte les effets fêtes mobiles

. . .

- Points de retournement détectés avec retard

```{r}
#| fig-height: 4
data <- log(ts(c(
  seq(1, length.out = 12, by = 2),
  seq(22.8, length.out = 24, by = -0.2)
), start = 2000, frequency = 12)
)
data_ga <- diff(data, 12) / stats::lag(data, -12)
retournement_ga <- time(data_ga)[which(data_ga<0)[1] - 1]
autoplot(data) +
  theme_minimal() +
  labs(x = NULL, y = NULL) +
  ggplot2::geom_vline(
    xintercept = 2001 - 1/12,
    linetype = "dotted"
      )  +
  ggplot2::geom_vline(
    xintercept = retournement_ga,
    linetype = "dotted"
  ) +
  geom_text(
    data = data.frame(
      x = c(2001 - 1/12, retournement_ga),
      y = c(1, 1),
      label = c("Retournement", "Retournement avec GA")
    ),
    aes(x =x, y = y,label = label),
    vjust = 1,
    angle=90,inherit.aes = FALSE,
    size = 4
  )
```



### Un premier modèle pour la saisonnalité {.smaller}

Hypothèse : la saisonnalité s'annule sur une année, est-ce une idée plausible ?

. . .

Schéma additif : $X_t=qqchose_t+S_t$

. . .

**Saisonnalité constante**  :

Pour chaque date $t$ (par exemple un mois) le coefficient saisonnier reste constant sur deux années consécutives
$$
S_t = S_{t+12}
$$

. . .

Comme cela est vrai pour  $t$ : 
$$
\sum_{i=0}^{11}S_{t+i} = \sum_{i=1}^{12}S_{t+i}
\implies\sum_{i=0}^{11}S_{t+i} = \sum_{i=k}^{11+k}S_{t+i} = cst
$$
Finalement
$$
\sum_{i=0}^{11}S_{t+i} \overset{(hyp)}{=} 0 \rightarrow
 \text{ cf session 3}
$$

### Les essentiels

- La saisonnalité se caractérise par un profil annuel quasi-périodique

- On cherche à capter une saisonnalité «\ localement\ » stable : modèle de saisonnalité constante

- Le profil saisonnier peut cependant évoluer sur la période étudiée  
{{< fa arrow-circle-right >}} Les coefficients saisonniers ne sont pas fixes  

- Le profil saisonnier que l'on mesure dépend des hypothèses que l'on formule sur son comportement  
{{< fa arrow-circle-right >}} Profil plus ou moins évolutif = filtre plus ou moins long... On va y revenir.  
{{< fa arrow-circle-right >}} Il faut par conséquent connaître les séries et les phénomènes étudiés.

### Logiciel utilisé : JDemetra+

- JDemetra+ est le seul logiciel officiellement recommandé par Eurostat et la Banque centrale européenne pour la désaisonnalisation !

. . .

- Il a l'avantage d'être gratuit, open source et multiplateforme, activement maintenu et d'avoir un interface utilisateur simple à utiliser et d'être facilement lancé depuis R.\
Téléchargeable sous <https://github.com/jdemetra/jdplus-main/releases>

. . .

- Le code a été entièrement restructuré lors de la version 3, qui permet de lire les workspaces de la version 2 et 3 (inverse pas possible)

- La version 2 est maintenue jusqu'en Décembre 2026

<!-- ### Exercices -->

<!-- 1. Installation des logiciels -->

<!-- 2. TP1, Première manipulation de JDemetra+ ? -->

### Bibliographie

- Données désaisonnalisées — Foire aux questions, Statistique Canada. <https://www150.statcan.gc.ca/n1/dai-quo/btd-add/btd-add-fra.htm>

- Documentation de JDemetra+ <https://jdemetradocumentation.github.io/JDemetra-documentation/> et nouvelle version <https://jdemetra-new-documentation.netlify.app>


