---
title: "1 - Rapide introduction à R"
---


```{r setup, include=FALSE}
knitr::opts_chunk$set(echo = TRUE)
set.seed(1)
library(dplyr)
library(tsibble)
```

### {{< fa brands r-project >}}

{{< fa brands r-project >}} : Logiciel statistique

RStudio : IDE le plus connu

CRAN : Plateforme centralisant un ensemble de packages R sous un format normalisé permettant une installation facile

GitHub : Plateforme de partage de code où l'on retrouve de nombreux packages en développement


### Aide

- Si vous ne connaissez pas les fonctions, Google/ChatGPT est votre ami

- Sinon `help(ma_fonction)` ou `?ma_fonction` pour chercher l'aide associée à `ma_fonction`.
Voir aussi vignettes (documentation long format). 
Exemple :

```{r, eval = FALSE}
# Pour voir l'ensemble des vignettes du package grid
vignette(package = "grid")
# Pour afficher une vignette en utilisant son nom
vignette("moveline", package = "grid")
```

- Cran Task Views (https://cran.r-project.org/web/views/) regroupement de packages selon des thèmes particuliers. Exemple pour ce cours :
https://cran.r-project.org/web/views/TimeSeries.html

### Quelques conseils

- Éviter les chemins absolus en utilisant les projets RStudio

. . .


- En cas d'erreur, prenez le temps de lire ce que le logiciel vous indique et cherchez à avoir un exemple minimal reproductible.


# Les types de base

## Les vecteurs

### Les vecteurs {.allowframebreaks}

Les vecteurs sont les objets les plus simples : créés avec fonction `c()` et leurs éléments peuvent être manipulés avec l'opérateur `[`

```{r}
v1 <- c(1, 2, 3); v2 <- c("a", "b")
v1
v2
# v1 peut aussi se créer de façon équivalente avec :
1:3
# Pour concaténer deux vecteurs, notez le changement de type
v3 <- c(v1, v2)
v3
v3[c(4, 1)] # 4e puis 1er élément
v3[-c(4, 1)] # on enlève 1er et 4e éléments
# Les éléments peuvent également être nommés
v4 <- c(elem1 = 1, elem2 = 2, 4)
v4
names(v4)
names(v4)[1] <- "toto"
v4
v4[c("toto", "elem2")]
```


## Les matrices

### Les matrices {.allowframebreaks}

Matrices : vecteurs à deux dimensions créés avec fonction `matrix()`
```{r}
m1 <- matrix(1:12, ncol = 3); m2 <- matrix(1:12, nrow = 3)
m1; t(m1); m1 * 2
m1 %*% m2 # multiplication matricielle
m1[, 1] # 1ere colonne : c'est un vecteur
m1[-2, ] # Tout sauf 2ème ligne
# Nombre de lignes et de colonnes :
nrow(m1); ncol(m1); dim(m1)
# De la même façon que pour les vecteurs on peut nommer lignes/colonnes
colnames(m1) <- paste0("col", 1:ncol(m1))
rownames(m1) <- paste0("row", 1:nrow(m1))
m1
m1[, "col2"]
# Pour combiner des matrices, on peut utiliser cbind et rbind:
cbind(m1, 1:4)
rbind(m1, m1)
```
On peut utiliser la fonction `apply` pour appliquer une fonction à toutes les lignes ou toutes les colonnes. Exemple :

```{r}
apply(m1, 1, sum) # somme sur toutes les lignes (dimension 1)
apply(m1, 2, sum) # somme sur toutes les colonnes (dimension 2)
```

## Les listes

### Les listes {.allowframebreaks}

Une liste peut contenir tout type d'objet

```{r}
l1 <- list(v1, m1, v4); l1
length(l1) # nombre d'éléments d'une liste
# On peut encore nommer les éléments de la liste :
names(l1) <- c("vect1", "mat", "vect2")
l1
# Pour accéder à un élément d'une liste utiliser [[,
# autrement on a encore une liste
l1[1] # liste d'un seul élément : v1
l1[[1]] # premier élément de la liste
# On concatène deux listes avec fonction c:
c(l1, l1[-2])
```


## Le data.frame et tibble

### Le data.frame {.allowframebreaks}

Entre les listes et matrices : comme un tableur, souvent utilisé pour stocker des données

```{r}
d1 <- data.frame(col1 = c("a", "b", "c"), col2 = 1:3)
d1
```

### Le tibble  {.allowframebreaks}

`tibble` : comme un data.frame réinventé, plus permissif

```{r}
library(tibble)
t1 <- tibble(col1 = c("a", "b", "c"), col2 = 1:3)
t1 # ou as.tibble(d1)
# On peut aussi les définir ligne par ligne :
tribble(
  ~col1, ~col2,
  "a", 1,
  "b", 2,
  "c", 3
)
```


# Importation des données

### Importer des données

Soyez fainéants et commencez par utiliser l'interface de RStudio (Environnement > Import Dataset).


# Les séries temporelles

### `ts()` 

Il existe de nombreux formats pour gérer les séries temporelles. Les deux principales sont :

- `ts()` : format de base R simple à utiliser mais des difficultés à gérer les fréquences non-entières (journalières, hebdomadaires, etc.)

- `tsibble()` : inspiré du `tidyverse` (`tidyverts` https://tidyverts.org) mais pour la gestion des séries temporelles (non compatible avec les packages liés à JDemetra+)

### `ts()` {.allowframebreaks}

On peut créer un objet avec la fonction `ts(data = ., start = ., frequency = .)`

```{r}
x = ts(c(1:12), start = 2020, frequency = 4)
x; class(x)
```

```{r}
mts <- ts(matrix(rnorm(30), 10, 3), start = c(1961, 1),
		  frequency = 12)
mts; class(mts)
```

Pour manipulations : voir TP

