---
title: "4 - Qualité de la décomposition sous R"
---

```{r setup, include=FALSE}
knitr::opts_chunk$set(echo = TRUE, collapse = FALSE, warning = FALSE,
					  message = FALSE)
options(enable_print_style = FALSE)
library(knitr)
```


> L'objectif de ce TP est d'apprendre à étudier la qualité de la décomposition.


Pour installer tous les packages utiles de ce TP, lancer le programme :

```{r}
#| eval: false
#| label: install
packages_to_install <- c(
  "rjd3toolkit", "rjd3x13", "RJDemetra"
  )

packages <- packages_to_install[! packages_to_install %in% installed.packages()[,"Package"]]
if (length(packages) > 0) {
		install.packages(
	  packages, repos = c("https://aqlt.r-universe.dev", "https://cloud.r-project.org")
	  )
}
```


Dans ce TP nous allons voir différentes façon de vérifier la qualité de la décomposition.
Tout d'abord, on peut commencer par regarder les statistiques m dont les définitions sont rappelées ci-dessous

```{r, echo = FALSE}
data_statm <- XLConnect::readWorksheetFromFile("../Cours/Stat M.xlsx",sheet = 1,
											   rownames = 1)
colnames(data_statm) <- gsub(".", " ", colnames(data_statm),fixed = TRUE)
kable(data_statm, booktabs = TRUE,
	align = c("c","l","l","l"),
	escape = FALSE) 
```


Prenons une spécification par défaut :

```{r, include=FALSE}
ipi_fr <- RJDemetra::ipi_c_eu[, "FR"]
sa_jd3 <- rjd3x13::x13(ipi_fr, "rsa4")
```

Les statistiques m disponibles dans la sous-liste `.$result$mstats` :

```{r}
sa_jd3$result$mstats
```

::: callout-note
## Exercice
Que signifie ces valeurs des statistiques m plus grandes que 1 ? Est-ce important ? 
Si oui comment les corriger ?
:::

::: {.callout-caution collapse="true"}
## Indice
Que pensez-vous de la tendance (`plot(sa_jd3)`) ? 
Quelle est la contribution du cycle à la variance totale (`sa_jd3$result$diagnostics$vardecomposition` ou `rjd3toolkit::diagnostics(sa_jd3)[[1]]`) ? 
:::

::: {.callout-tip collapse="true"}
## Solution
La tendance est plutôt plate et la contribution du cycle à la variance totale est petite, on peut donc ignorer la statistique m3. 
La statistique M5 suggère de prendre un filtre saisonnier plus long, par exemple en utilisant le code suivant :
```{r}
sa2_jd3 <- rjd3x13::x13(
	sa_jd3$result$preadjust$a1,
	sa_jd3$estimation_spec |> 
		rjd3x13::set_x11(seasonal.filter = "S3X9"))
sa2_jd3$result$mstats
rjd3toolkit::diagnostics(sa2_jd3)[["residual_tests"]]
```

Mais en faisant cela on crée de la saisonnalité résiduelle ! C'est donc mieux de rester sur les paramètres par défaut.
:::


Par rapport à `RJDemetra`, plus d'éléments associés aux MSR sont exportables :

```{r}
sa_jd3 <- rjd3x13::x13(
	ipi_fr, "rsa4", 
	userdefined = c("decomposition.d9-global-msr", 
					"decomposition.d9-msr", 
					"decomposition.d9-msr-table")
)
c(sa_jd3$user_defined)
```
